臺灣基隆地方法院民事判決　九十年度重訴字第一一三號
　　原　　　告　　甲○○
　　　　　　　　　乙○○
　　共　　　同
　　訴訟代理人　　陳福寧律師
　　被　　　告　　中華工程股份有限公司　設台北市○○路十二號地下一樓
　　法定代理人　　辛○○　　　.
　　被　　　告　　庚○○　　　住台北市○○路○段四二０巷十五號九樓
　　　　　　　　　丙○○　　　住台北縣汐止市鄉○路○段三十一號十九樓之五
　　右　三　人
　　訴訟代理人　　蔡正廷律師
　　被　　　告　　內政部營建署　　　　　設台北市○○路○段三四二號
　　法定代理人　　丁○○　　　.
　　訴訟代理人　　何兆龍律師
　　複　代理人　　戊○○　　　住台北市○○路○段二○二號二樓
　　　　　　　　　己○○　　　.
當事人間刑事附帶民事請求損害賠償事件，經本院刑事庭移送（九十年度附民字九號
裁定）前來，本院於九十三年二月二十四日言詞辯論終結，判決如下：
    主      文
被告中華工程股份有限公司、劉廷鉅、丙○○應連帶給付原告新台幣肆佰柒拾壹萬壹
仟捌佰玖拾元，其中被告中華工程股份有限公司自九十年二月九日起，被告劉廷鉅自
九十年二月十日起，被告丙○○自九十年二月十一日起，均至清償日止，按年息百分
之五計算之利息。
原告其餘之訴駁回。
訴訟費用由被告中華工程股份有限公司、劉廷鉅、丙○○連帶負擔五分之一，餘由原
告負擔。
本判決原告勝訴部分於原告以新臺幣壹佰伍拾柒萬元為被告供擔保後，得為假執行；
但被告中華工程股份有限公司、劉廷鉅、丙○○於執行標的物拍定、變賣前，以新台
幣肆佰柒拾壹萬壹仟捌佰玖拾元預供擔保，得免為假執行。
原告其餘假執行之聲請駁回。
    事實及理由
一、本件被告內政部營建署、中華工程公司之法定代理人，原分別為林益厚、沈慶京
    ，嗣後變更為丁○○、辛○○，並由丁○○、辛○○聲明承受訴訟，合先敘明。
二、原告提起本件附帶民事賠償，原請求賠償之標的為台北縣瑞芳鎮○○○段大坑內
    小段五四之二、九一地號土地，請求之金額為新台幣（下同）二千五百萬元，嗣
    於九十年五月二十一日具狀減縮請求金額為二千萬元，再於九十一年七月二日聲
    請追加同地段九一之一六、九一之一七地號為請求之標的，原請求標的之賠償金
    額減縮為一千九百七十九萬九千九百四十元，另九一之一六地號請求賠償之金額
    為十四萬一千六百八十元，九一之一七地號請求賠償之金額為五萬八千三百八十
    元，總金額仍為二千萬元，末於本院九十三年二月二十四日言詞辯論時，當庭撤
    回九一之一六、九一之一七地號之請求，請求金額減縮為一千九百七十九萬九千
    九百四十元，於法並無不合，應予准許，併予敘明。
三、原告起訴主張坐落台北縣瑞芳鎮○○○段大坑內小段五四之二、九一地號土地（
    下稱系爭土地）為原告甲○○、乙○○共有之土地，被告內政部營建署（前身為
    台灣省政府住宅及都市發展處，以下簡稱營建署）為主辦台灣地區西部走廊東西
    向快速公路建設計畫萬里－瑞濱線之興建工程（以下簡稱萬瑞道路）之業主，負
    責監造，被告中華工程股份有限公司（以下簡稱中華工程公司）為其中第十五標
    工程之得標廠商，負責承攬建造，被告丙○○、劉廷鉅為被告中華工程公司之受
    僱人，負責工程之操作事宜。然被告丙○○、劉廷鉅明知系爭土地非屬於萬瑞道
    路十五標路權範圍內之用地，竟於八十七年八、九月間，利用基礎土方回填時，
    未經原告之同意，擅自鳩工將系爭土地開挖整地，竊取土石，施作施工便道，面
    積合計已達八百二十平方公尺，被告中華工程公司為被告丙○○、劉廷鉅之僱用
    人，被告營建署為定作人，依民法第一百八十四條第一項前段、第一百八十八條
    第一項前段、第一百八十九條但書之規定，自應負連帶損害賠償責任，為此原告
    請求被告應連帶給付民法第二百十三條第三項回復原狀所必要之費用一千九百七
    十九萬九千九百四十元及自起訴狀繕本送達翌日起至清償日止按年息百分之五計
    算之利息，以代替回復原狀，但慮及不能回復原狀及回復原狀顯有重大困難者，
    被告亦應連帶賠償前開金額，並願供擔保以代釋明，請求宣告假執行。
四、被告丙○○、劉廷鉅、中華工程公司則以：（一）被告中華工程公司於施作ＰＥ
    ７、ＰＥ８兩橋墩基礎時，因基礎開挖深度極深且須入岩磐，且原路面之坡度甚
    陡，是於開挖後於土壤與岩磐交接處即會形成一弱面，再加上該處土質鬆軟且瑞
    芳地區多雨，發生邊坡滑動而造成坍方，被告庚○○為該施工所之副所長，為儘
    速將坍塌坡面回復原狀避免原地貌遭到破壞，乃於完成基礎及墩柱後，立即指示
    施工人員採取分層滾壓之方式將坍塌處回復原狀，並無原告所指稱：被告等鳩工
    將原告所有之山坡地開挖、開闢便道、竊取土石…云云之情事。至於ＰＥ７橋墩
    旁所以鋪設有一小段混凝土，其原因為邊坡復舊之機具車、壓路機）需從ＰＥ７
    橋墩旁上去方可在ＰＥ７、ＰＥ８兩橋墩間進行復舊之工作，並非是因開闢為便
    道而舖設混凝土。（二）被告丙○○係於八十七年九月間因原萬瑞施工站之站長
    黃志勇離職，始被任命為代理站長，斯時本件工地已為現狀，故被告丙○○對八
    十五年間邊坡坍塌一事並不清楚。原告亦將其列為被告，實屬非是。（三）被告
    庚○○於發生坍塌之後，為復原山坡地之原坡度，乃立即採取分層滾壓之方式施
    工，惟因原告於八十八年三月間要求中華工程公司任何機具及人員不得進入其土
    地，被告中華工程公司不得不將復舊工作停止，是故目前之現狀係復舊至一半地
    貌。由此可知，被告等無法回復原狀，乃係原告之阻止所致，否則若依當時之計
    劃，採上述施工方法續行施工，最後再在回復之地面綠化植栽，即可回復山坡地
    之原貌，原告亦無提起本件訴訟之必要。（四）本件系爭土地之原地貌如何，根
    本無人清楚，更遑論原告，則被告又如何能回復原狀？是依上開之說明，本件應
    屬民法第二百一十五條所指之不能回復原狀之情形。退步言之，縱認本件非屬上
    開條文所指不能回復原狀，亦屬該條所指之回復原狀顯有重大困難。蓋本件經鈞
    院送台灣省土木技師公會鑑定恢復山坡原狀所需費用若干？經該公會於九十二年
    九月十六日函覆稱經修正前鑑定報告之錯誤之後，系爭山坡地若回復為斜坡方式
    所需之費用為四百九十一萬一千九百五十元（按：扣除九一之一六、九一之一七
    地號部分，應為四百七十一萬一千八百九十元）。而系爭土地經鑑定價格結果，
    當時之市價為二百零二萬元（按：扣除九一之一六、九一之一七地號部分，應為
    一百五十八萬八千元），約僅台灣省土木技師公會所鑑定恢復山坡所需費用之百
    分之四十左右，可見若本件係可回復原狀，其所需之費用係系爭土地之市價之二
    倍以上，依前開之說明，亦屬民法第二百一十五條所指之回復原狀顯有重大困難
    之情事，原告僅得依民法二百一十五條之規定，請求以金錢賠償其損害等語置辯
    。並聲明駁回原告之訴及假執行之聲請，如受不利判決願供擔保請准免為假執行
    。
五、被告營建署辯稱系爭土地是在區○○道，依被告營建署與被告中華工程公司間之
    合約，區○○道之相關土地之取得、使用是由被告中華工程公司處理，與被告內
    政部營建署無涉，非合約範圍，且在執行合約時，被告營建署之現場監工亦有向
    被告中華工程公司指示區○○道用地之取得一切要合法，故被告內政部營建署居
    於定作人立場，在定作及指示上並無任何過失，所以依法被告內政部營建署毋須
    負任何賠償責任等情。並聲明駁回原告之訴及假執行之聲請，如受不利判決願供
    擔保請准免為假執行。
六、經查坐落台北縣瑞芳鎮○○○段大坑內小段第五四之二及九一地號之二筆土地，
    為原告甲○○、乙○○所共有，有土地登記謄本二份附卷可稽。前述五四之二及
    九一地號土地，因被告中華工程公司施作萬瑞道路ＰＥ７、ＰＥ８橋墩造成系爭
    土地坍方，被告劉廷鉅、丙○○為被告中華工程公司之受僱人，為使系爭土地回
    復原狀，指示施工人員於山坡地上以分層滾壓之方式回填坍塌處，卻未得土地所
    有權人原告之同意，亦未擬具水土保持計畫，即率爾開挖、整地，現場使用之面
    積合計已達八百二十平方公尺，其行為因違反水土保持法，刑事部分經台灣高等
    法院以九十年度上訴字第三六九○號刑事判決被告中華工程公司、劉廷鉅、丙○○有罪在案，有前開刑事判決在卷可考，又被告中華工程公司、劉廷鉅、丙○○
    占用系爭土地並開挖整地鋪設混凝土充作施工便道使用之情形及面積，亦經台北
    縣瑞芳鎮公所、台北縣政府農業局分別至現場會勘及臺灣基隆地方法院檢察署檢
    察官、本院刑事庭分別至現場勘驗屬實，並囑託台北縣瑞芳地政事務所至現場測
    量明確，此有八十八年三月二十三日台北縣瑞芳鎮聯合取締查報濫倒廢土及違規
    使用山坡地會勘記錄一份、八十八年五月四日台北縣山坡地違規使用查報及取締
    案件會勘記錄一份、勘驗筆錄二份、台北縣瑞芳地政事務所土地複丈成果圖及現
    場照片附於各該偵審卷宗可證。被告丙○○雖辯稱其於八十七年九月間因原萬瑞
    施工站之站長黃志勇離職，始被任命為代理站長，斯時本件工地已為現狀等語，
    惟查被告丙○○於八十七年五、六月間即為系爭工程之工程師，其於八十七年九
    月間代理站長，而被告係於八十七年十月間，陸續在五四之二及九一地號山坡地
    上開挖整地回填土方，並於八十八年二、三月間舖設混凝土充作施工便道使用，
    以便利土方回填，業經證人郭見忠、林平結、朱經鎮於前揭刑事案件偵審中證述
    明確，是被告丙○○所辯，不足採信。從而原告主張被告劉廷鉅、丙○○為被告
    中華工程公司之受僱人，渠等施作萬瑞道路第十五標工程，造成系爭土地坍方，
    回填時又未得土地所有權人原告之同意，亦未擬具水土保持計畫，即率爾開挖、
    整地，致生水土流失等不法侵權行為之事實，自堪信為真實。
七、原告另主張被告營建署為本件萬瑞道路之業主，負責監造，依法亦應負損害賠償
    責任等語。惟按承攬人因執行承攬事項，不法侵害他人之權利者，定作人不負損
    害賠償責任。但定作人於定作或指示有過失者，不在此限，民法第一百八十九條
    定有明文。經查「施工期間基於施工需要承包商應於適當地點施作臨時施工便道
    ，並於施工計畫書中述明施作地點、長度、寬度、使用期限。如臨時施工便道必
    須借用工區外土地時，概由承包商自行協商處理，並應於完工後恢復原狀」、「
    橋台及橋墩基礎的臨時開挖如因邊坡安全之需要，須使用路權外之土地時，承包
    商得自覓經工程司核可之用地洽租，俟基礎回填後再歸還原地主」等約定，業已
    明訂於臺灣地區西部走廊東西向快速公路建設計畫萬里─瑞濱線﹂第十五標工程
    ︵１１Ｋ＋７４０～１２Ｋ＋３４０︶補充說明第一章道路工程施工補充條款１
    ．１８及８．１５．１，並於施工計劃書內敘明，被告中華工程公司自應遵照處
    理，且被告營建署派於工地現場之監工工程師郭見忠表示位於Ｐ７、Ｐ８橋墩、
    Ａ二橋台右側連接瑞芳鎮○○路之施工便道，是八十七年八、九月間正進行開挖
    基礎土方工程，土方暫置於工區十二公里加二四○、二五○公尺處，之後土方慢
    慢回填，其旁即出現目前的施工便道，並於八十八年初鋪設水泥土石路面，施工
    便道為此部施工項目以外，非屬其監督的範圍，而中華工程公司亦未向其報備施
    作此一便道。而庚○○、丙○○於開闢施工便道之前，其便告知若使用路權範圍
    外土地，須先取得地主之同意，嗣後地主於八十八年三月間到場了解後，即積極
    處理有關中華工程公司擅自開挖私有山坡地施作施工便道之情事，業經檢察官偵
    查終結後認定屬實，並依此作出不起訴處分書，有台灣基隆地方法院檢察署八十
    八年度偵字第四○三四號、八十八年度偵字第五一一一號不起訴處分書在卷足憑
    ，足見被告營建署並無定作或指示有過失之情形，此外原告就此部分之主張，未
    提出其他證據以實其說，則其請求被告營建署應負損害賠償責任，即無理由，應
    予駁回。
八、按因故意或過失，不法侵害他人之權利者，負損害賠償責任；受僱人因執行職務
    ，不法侵害他人之權利者，由僱用人與行為人連帶負損害賠償責任；民法第一百
    八十四條第一項前段、第一百八十八條第一項前段分別定有明文。查原告因被告
    中華工程公司、劉廷鉅、丙○○不法侵害行為致系爭土地發生水土流失，業經認
    定已如前述，其所受損害與被告之侵權行為間既具有相當之因果關係，依前揭說
    明，被告中華工程公司、劉廷鉅、丙○○自應對原告因而所受之損害，負連帶賠
    償責任。再按八十八年四月二十一日新修正公布並於八十九年五月五日施行之民
    法債編第二百十三條，已增列第三項，明定：「第一項情形，債權人得請求支付
    回復原狀所必要之費用，以代回復原狀」，以期該條第一項有關損害賠償方法以
    回復原狀為原則之規定更趨周全。又同時日修正公布施行之民法債編施行法第十
    二條並針對修正之民法第二百十三條第一項規定之適用，增訂：「修正之民法第
    二百十三條第三項之規定，於民法債編修正施行前因負損害賠償責任而應回復原
    狀者，亦適用之」，是債權人就上揭修正施行前所發生之損害賠償債務自仍得援
    用修正之民法第二百十三條第三項之規定，向債務人行使該簡便易行之金錢賠償
    方法，此乃「法律不溯既往原則」之例外規定（最高法院八十九年度台上字第二
    八○三號判決可資參照）。被告丙○○、劉廷鉅、中華工程公司另辯稱渠等於發
    生坍塌之後，為復原山坡地之原坡度，已採取分層滾壓之方式施工，惟因原告於
    八十八年三月間要求中華工程公司任何機具及人員不得進入其土地，被告中華工
    程公司不得不將復舊工作停止，若依當時之計劃，採上述施工方法續行施工，最
    後再在回復之地面綠化植栽，即可回復山坡地之原貌，原告並無提起本件訴訟之
    必要等語，惟按民法損害賠償之方法，雖以回復原狀為原則，金錢賠償為例外，
    惟若回復原狀由債務人為之，對被害人可能緩不濟急或不能符合被害人之意願時
    ，為期合乎實際需要，並使被害人獲得更周密之保障，故民法第二百十三條第三
    項立法特例外准許被害人得請求支付回復原狀所必要之費用，以代回復原狀，從
    而原告拒絕被告回復原狀，提起本件訴訟，自屬有據。
九、復查本件系爭土地之回復原狀費用，經本院囑託台灣省土木技師工會鑑定結果，
    為四百七十一萬一千八百九十元，有台灣省土木技師工會九十一年八月九日（九
    一）省土技字第三一七六號函附之恢復原狀方式計費用鑑定報告書、九十二年三
    月二十七日（九二）省土技字第一○九五號函、九十二年九月十六日（九二）省
    土技字第三四八○號函附卷可稽。被告中華工程公司、劉廷鉅、丙○○雖辯稱：
    系爭土地經鑑定價格結果，當時之市價為二百零二萬元（按：扣除九一之一六、
    九一之一七地號部分，應為一百五十八萬八千元），約僅台灣省土木技師公會所
    鑑定恢復山坡所需費用之百分之四十左右，可見若本件係可回復原狀，其所需之
    費用係系爭土地之市價之二倍以上，應為民法第二百一十五條所指之回復原狀顯
    有重大困難之情事，原告僅得依民法二百一十五條之規定，請求以金錢賠償其損
    害等語。是兩造爭執重點在於系爭土地回復原狀是否顯有重大困難，原告究得請
　　求回復原狀必要之費用？抑或僅得請求金錢賠償？按土地之性質與動產或如房屋
    等不動產之性質不同，除非發生如九二一地震等重大事由，土地並不會發生毀損
    滅失之情形，應無民法第二百十五條所謂「不能回復原狀或回復原狀顯有重大困
    難之情形」，是本院認為系爭土地應無不能回復原狀或回復原狀顯有重大困難之
    情形，原告應得請求回復原狀之必要費用。查系爭土地於本件侵權行為時之市價
    ，經本院囑託台灣不動產鑑定公司鑑定結果，五四之二地號土地之價格為九十四
    萬元，九一地號之土地價格為六十四萬八千元，共計一百五十八萬八千元，有該
    公司九十二年十一月十二日台估字第六五二八號函附之鑑定報告書在卷可參，觀
    諸其鑑價參考條件，因為無同類型之交易條件，故以八十七年七月一日公告現值
    （每平方公尺二百七十元），及萬瑞道路八十三年二月每平方公尺二百元之補償
    價格為推估標準，而以每平方公尺二百七十元計算系爭土地之價格；惟查原告同
    地段土地於八十三年間因辦理萬瑞道路而被徵收，而當時補償之標準除地價補償
    費外，尚有按地價加百分之四十之補償費、配合施工獎勵金等，則有內政部營建
    署九十二年五月十九日營屬土字第○九二○○二六八七四號函附之具領清冊等相
    關資料附卷可稽，是前開鑑定報告書僅以公告現值計算系爭土地之價格，顯然偏
    低。復查台灣省技師工會鑑定認為系爭山坡地被開挖數量為一萬六千一百一十三
    ‧一八立方公尺，建議回復原狀需回填七千零六十七立方公尺之土方，另補償被
    運出之土方九千零四十六立方公尺，且現場會勘的現地坡度比為百分之一五○‧
    六二，原地形圖的坡度比為百分之八五‧○三，依鑑定所為現場回復原狀的坡度
    比為百分之八三‧六二，尚小於原地形圖的坡度比，足見鑑定報告建議之回復原
    狀費用四百七十一萬一千八百九十元，是以必要回復原狀之方法計算，並非過分
    要求一定要回填或補償被開挖之土方，應屬必要且可採。
十、綜上所述，原告請求被告中華工程公司、劉廷鉅、丙○○連帶給付四百七十一萬
    一千八百九十元，其中被告中華工程公司自起訴狀繕本送達翌日即九十年二月九
    日起，被告劉廷鉅自同年月十日起，被告丙○○自同年月十一日起，均至清償日
    止按年息百分之五計算之利息，於法洵屬正當，應予准許。逾此部分之請求，為
    無理由，應予駁回。原告及被告中華工程公司、劉廷鉅、丙○○陳明願供擔保，
    聲請宣告假執行或免為假執行，經核原告勝訴部分，合於法律規定，爰分別酌定
    相當之擔保金額宣告之；原告其餘假執行之聲請，因訴之駁回而失所依據，不予
    准許。
結論：本件原告之訴，為一部有理由，一部無理由，並依民事訴訟法第七十九條前段
、第八十五條第二項、第三百九十條第二項、第三百九十二條第二項，判決如主文。
中　　　華　　　民　　　國　　九十三　　年　　　三　　　月　　十五  　　日
                                臺灣基隆地法院民事庭
~B法　　　官　林李達
右為正本係照原本作成。
對於本件判決如有不服，應於收受送達後二十日內向本院提出上訴書狀，上訴於台灣
高等法院，並按他造當事人之人數附具繕本。
中　　　華　　　民　　　國　　九十三　　年　　　三　　　月　　十八　　　 日
~B書　記　官　黃錫煒
